臺灣臺北地方法院簡易民事判決
111年度店簡字第165號
原      告  江得健  


訴訟代理人  邱建豐  
被      告  許建宇  

訴訟代理人  張慶宗律師
複  訴  訟
代  理  人  彭佳元律師
上列當事人間返還不當得利事件，於民國111年5月23日言詞辯論
終結，本院判決如下：
　　主    文
被告應給付原告新臺幣壹拾伍萬陸仟肆佰玖拾柒元，及自民國一
百一十年十一月十一日起至清償日止，按年息百分之五計算之利
息。
訴訟費用由被告負擔。
本判決得假執行；但被告如以新臺幣壹拾伍萬陸仟肆佰玖拾柒元
為原告預供擔保後，得免為假執行。
    事實及理由
一、原告主張：
　　原告先前結識訴外人即真實姓名及年籍不詳，自稱Alex之人
    ，其佯稱可協助原告參加民國110年2月之德國電影展，並稱
    會為原告訂機票、飯店、精品等，原告遂依其指示於109 年
    11月16日，匯款新臺幣(下同)10萬元至被告開設之永豐商業
    銀行000-00000000000000號帳戶(下稱系爭帳戶)，復於同年
    月17 日，委由友人代匯5萬元及6497元至系爭帳戶，原告共
    計匯款15萬6497元(下稱系爭款項)。原告事後驚覺遭到詐騙
    ，故於110年8月16日通知被告返還系爭款項，然被告迄今仍
    未返還，因兩造間並無債權債務關係，被告收受系爭款項並
    無法律上原因，為此，爰依不當得利之法律關係為本件請求
    。並聲明：如主文第1項所示。
二、被告則以下列情詞置辯：
(一)對於原告主張有匯款系爭款項至系爭帳戶乙事不爭執，然被
    告並不認識原告所稱之Alex，是替友人Ryan代收系爭款項，
    Ryan因疫情關係未來台，被告因知悉系爭款項非自己所有，
    故未提領使用，系爭款項仍在被告帳戶中，然被告不同意返
    還系爭款項。
(二)原告先前對被告提出刑事詐欺告訴，經臺灣新北地方檢察署
    檢察官以110年度偵字第29380號案件為不起訴處分，原告應
    就其所稱受到詐騙乙事應負舉證責任，且原告並未撤銷其與
    Alex間之買賣契約，被告自無構成不當得利之情形。縱使買
    賣契約因原告撤銷買受之意思而無效，惟指示給付關係中，
    被指示人即原告對於領取人即被告，原無給付之目的存在。
    苟被指示人與指示人間關係不存在，被指示人應僅得向指示
    人請求返還其無法律上原因所受之利益。因此，買賣契約之
    當事人為原告與Alex，原告得請求不當得利返還請求權之對
    象非為被告，故不同意返還系爭款項。
(三)聲明：請求駁回原告之訴及假執行之聲請；訴訟費用由原告
    負擔；願供擔保，請准免為假執行。
三、得心證之理由：
　　原告主張受訴外人Alex詐騙而將合計15萬6497元之款項匯入
    被告所有之系爭帳戶之事實，業據提出中國信託銀行存款交
    易明細、臺灣臺北地方檢察署檢察官110年度偵字第20581號
    不起訴處分書、誠遠商務法律事務所110年8月16日誠遠字第
    1100816001號函等件為證，並有永豐商業銀行作業處110年4
    月28日函覆暨所附之系爭帳戶交易明細在卷可稽，復經本院
    依職權調閱臺灣臺北地方檢察署檢察官110年度偵字第20581
    號詐欺案卷查核無誤，堪信原告上開主張之事實為真。至原
    告主張依不當得利之法律關係請求被告返還所受利益，被告
    則以前詞置辯，是本件所應審酌者為：原告主張依不當得利
    之法律關係請求被告返還15萬6497元，是否有理由？經查：
(一)無法律上之原因而受利益，致他人受損害者，應返還其利益
    ；不當得利之受領人，不知無法律上之原因，而其所受之利
    益已不存在者，免負返還或償還價額之責任。受領人於受領
    時，知無法律上之原因或其後知之者，應將受領時所得之利
    益，或知無法律上之原因時所現存之利益，附加利息，一併
    償還；如有損害，並應賠償。民法第179條前段、第182條分
    別定有明文。蓋不當得利制度，旨在矯正及調整因財貨之損
    益變動而造成財貨不當移動之現象，使之歸於公平合理之狀
    態，以維護財貨應有之歸屬狀態，使法秩序所預定之財貨分
     配法則不致遭到破壞。次按，不當得利請求權之發生係基
    於「無法律上之原因而受利益，致他人受損害」之事實，所
    以造成此項事實，是否基於特定人之行為或特殊原因，在所
    不問。亦即不當得利所探究，只在於受益人之受益事實與受
    損事實間之損益變動有無直接之關聯，及受益人之受益狀態
    是否有法律上之原因（依據）而占有，至於造成損益變動是
    否根據自然之因果事實或相同原因所發生，並非不當得利制
    度規範之立法目的。換言之，只要依社會一般觀念，認為財
    產之移動，係屬不當，基於公平原則，有必要調節，即應依
    不當得利，命受益人返還（最高法院96年度台上字第2362判
    決意旨參照）。
(二)兩造本不相識，且無任何債之關係之事實，為兩造所不爭執
    。而被告於上開刑事案件110年2月8日警詢時稱：「問：(你
    是否清楚上述款項是以何種名義匯入你所擁有的帳戶？是否
    清楚暱稱Ryan之真實姓名年籍資料？代收匯款有無收取任何
    款項？)答：幫朋友代收的。我只知道他叫Ryan，馬來西亞
    人，在菲律賓工作聚餐認識的。當時認為他是可以信任的，
    就沒想多想單純幫助朋友的心態，去幫他代收匯款，沒有收
    取任何款項。」、「答：沒有轉交給Ryan過，這是他第一次
    叫我幫他代收匯款，因為疫情關係他沒來臺灣，故這上述的
    款項還在我的永豐銀行帳戶內尚未領出轉交給他。」等語(
    臺灣臺北地方檢察署檢察官110年度偵字第20581號卷第6至7
    頁)，足認被告知悉系爭款項非其所得使用。惟依永豐商業
    銀行作業處110年4月28日函暨所附之系爭帳戶交易明細所示
    (本院卷第97至106頁)，系爭帳戶於原告匯入款項前，餘額
    為8萬4420元，而原告於109年11月16日、17日陸續匯入共15
    萬6497元後，被告之帳戶即有動用款項之情形，支出項目包
    括薪資、卡費等，且系爭帳戶於同年月18日僅剩5萬5543元
    ，迄至111年4月21日止，帳戶內剩餘款項為1萬2410元，足
    見被告雖稱僅係代收款項等語，惟於原告匯入系爭款項後，
    並未將系爭款項轉交他人，而係陸續提領挪作己用。此外，
    被告複代理人陳稱：系爭帳戶存摺、提款卡等都在被告這邊
    ，應該是做日常生活使用等語(見本院111年5月23日言詞辯
    論筆錄)，亦徵被告知悉無使用系爭款項之法律上原因，仍
    在原告匯入系爭款項後陸續提領使用，因而受有利益，並使
    原告受有財產上之損害，而被告受領之利益與原告受有損害
    間，具有相當因果關係，原告之主張，於法有據。
四、從而，原告依不當得利之法律關係，請求被告給付15萬6497
    元，及自支付命令送達被告之翌日即110 年11月11日起至清
    償日止，按年息百分之5 計算之利息，為有理由，應予准許
　　。
五、本件事證已臻明確，兩造其餘攻擊防禦方法及未經援用之證
    據，經本院斟酌後，核與判決結果不生影響，爰不另一一論
    述，併此敘明。
六、本件係適用簡易程序所為被告敗訴之判決，依民事訴訟法第
    389條第1項第3 款規定，應依職權宣告假執行。被告陳明願
    供擔保，請求免為假執行，經核無不合，爰酌定相當之擔保
    金額准許之。
七、訴訟費用負擔之依據：民事訴訟法第78條。
中　　華　　民　　國　　111 　年　　6 　　月　 　8　　日
                  臺灣臺北地方法院新店簡易庭　　
                              法  官　張淑美 
以上正本係照原本作成。
對於本件判決如有不服，應於收受送達後20日內向本院提出上訴
書狀，上訴於本院合議庭，並按他造當事人之人數附具繕本。
中　　華　　民　　國　　111 　年　　6 　　月　 　8　　日
                              書記官  馮姿蓉